ACORDAO-COMPLETO-2515259

ACÓRDÃO 2528/2021 ATA 41/2021 - PLENÁRIO

VISTOS, relatados e discutidos estes autos de representação, com pedido de adoção de medida cautelar, referente a ocorrências no Pregão Eletrônico 1/2021, promovido pela Delegacia da Receita Federal do Brasil em Goiânia/GO (DRF/GOI) , tendo por objeto a contratação de serviços continuados de limpeza e conservação, 
ACORDAM os Ministros do Tribunal de Contas da União, reunidos em Sessão do Plenário, diante das razões expostas pelo Relator e com fundamento no art. 237, inciso VII e parágrafo único, do Regimento Interno deste Tribunal e no art. 103, § 1º, da Resolução TCU 259/2014, em:
9.1 revogar a medida cautelar ratificada por meio do Acórdão 1934/2021-TCU-Plenário;
9.2 considerar procedente a representação;
9.3 determinar à Delegacia da Receita Federal em Goiânia/GO, com fundamento no art. 4º, inciso I, da Resolução TCU 315/2020, que, no prazo de 15 (quinze) dias, adote providências, e as informe ao TCU após realizadas, para que sejam anulados os atos administrativos que levaram à inabilitação da empresa Nevada Serviços Terceirizados Eireli, com a consequente anulação dos atos subsequentes, devendo o Pregão Eletrônico 1/2021 retornar à fase anterior à essa inabilitação, promovendo-se, a partir desse ponto, seu regular andamento, oportunizando, por meio de diligência, que a referida licitante envie a Declaração de Inexistência de Nepotismo, cujo modelo consta do Anexo V do edital;
9.3.1 esclarecer que a medida do subitem 9.3 tem como fundamento a ausência de realização, pelo pregoeiro, da aludida diligência durante a sessão do pregão, sem possibilitar à participante a correção de falha de menor importância, em afronta à jurisprudência do TCU e aos princípios do formalismo moderado e da razoabilidade;
9.4 dar ciência à Delegacia da Receita Federal do Brasil em Goiânia/GO, com fundamento no art. 9º, inciso I, da Resolução TCU 315/2020, que a ausência, no edital, da informação expressa de que a Declaração de Inexistência de Nepotismo (Anexo V do edital) era uma das condições para a habilitação da licitante, representa afronta ao estabelecido no art. 14, incisos III e IV, do Decreto 10.024/2019;
9.5 notificar a Delegacia da Receita Federal do Brasil em Goiânia/GO a respeito do presente acórdão.

Representação sobre possíveis irregularidades em pregão eletrônico tendo por objeto a contratação de serviços continuados de limpeza e conservação.

3. Interessados/Responsáveis: não há

13.1. Ministros presentes: Bruno Dantas (na Presidência), Benjamin Zymler, Augusto Nardes, Aroldo Cedraz, Raimundo Carreiro (Relator), Vital do Rêgo e Jorge Oliveira.

RAIMUNDO CARREIRO

Este processo trata de representação, com pedido de adoção de medida cautelar, apresentada pela empresa Nevada Serviços Terceirizados - Eireli, referente a ocorrências no Pregão Eletrônico 1/2021, promovido pela Delegacia da Receita Federal do Brasil em Goiânia/GO (DRF/GOI) , tendo por objeto a "contratação de pessoa jurídica, com dedicação exclusiva de mão de obra, para a prestação de serviços continuados de limpeza e conservação, com fornecimento de materiais de limpeza inclusive papel toalha, papel higiênico, sabonete líquido", com valor homologado de R$ 2.200.193,78 (peça 17) .
2. Em Decisão de 6/8/2021 (peça 22) , concedi a cautelar requerida, para que fosse suspenso o andamento da licitação. Determinei também a realização de oitiva da jurisdicionada. Essa deliberação foi ratificada por meio do Acórdão 1934/2021-TCU-Plenário, de minha relatoria.
3. Após manifestação da DRF/GOI (peças 33 a 35) , a Selog elaborou instrução (peça 44) , transcrita parcialmente a seguir, ratificada pelo diretor da unidade, em que propõe revogar a cautelar, determinar a adoção de providências para a anulação dos atos referentes à inabilitação da representante e dar ciência sobre irregularidades:
" (...) 
Fase do Certame
O PE 1/20221 foi homologado em 22/7/2021 (peça 17) , não havendo informações sobre a assinatura do contrato referente ao objeto.
Em 5/8/2021, o Exmo. Sr. Ministro Relator Raimundo Carreiro, por meio do despacho de peça 22, determinou, em suma, que fosse suspenso o PE 1/2021 até a deliberação final desta Corte de Contas, realização de oitiva da DRF/GOI sobre os fatos apontados no referido acordão e demais providências. A decisão monocrática foi referendada pelo Acórdão 1934/2021-TCU-Plenário (peça 28) .
Não há informações sobre o acatamento das decisões acima emanadas desta Corte sobre o PE 1/2021.
Histórico
1. A seguir será apresentado um histórico sumário do presente processo, pois tal detalhamento já foi feito de forma minuciosa na peça instrutiva inicial (peça 20) .
2. A fase de lances do certame aconteceu no dia 24/6/2021 (peças 12 a 14) .
3. Na fase de lances a DRF-GOI inabilitou três empresas antes de aceitar como melhor proposta a enviada pela empresa A. Frugoni Locação de Mão de Obra Ltda., para todos os três itens do Pregão Eletrônico DRF-GOI 1/2021 (peças 12 a 14) . 
4. O Certame foi homologado, em 22/7/2021 (peça 17) , não havendo informações acerca da assinatura de contrato decorrente deste certame (peça 18) .
5. Em 5/8/2021 foi exarada a Decisão do Ministro Relator Raimundo Carreiro, referendada posteriormente pelo Acórdão 1924/2021-TCU-Plenário, que determinou, entre outras medidas, o seguinte (peça 22, p. 11-12) :
 - Concessão de medida cautelar, sem oitiva prévia, para que a Delegacia da Receita Federal do Brasil em Goiânia/GO (DRF/GOI) suspenda o andamento do Pregão Eletrônico DRF/GOI 1/2021 até que o Tribunal delibere sobre o mérito da matéria;
 - Oitiva da DRF/GOI, para que se pronuncie em relação às questões discutidas neste processo, em especial quanto aos pontos apresentados na peça instrutiva relativos ao Pregão Eletrônico DRF/GOI 1/2021.
6. Dessa forma foi expedido o Ofício 43964/2021/TCU/Seproc, de 6/8/2021 (peça 23) , notificando o Superintendente da DRF/GOI acerca de sua oitiva sobre os fatos apontados nas peças 20 e 22 do presente processo.
7. Visando uma construção participativa das decisões a serem tomadas, e tendo em vista a perspectiva dos dirigentes e possíveis ações corretivas que podem surgir quando da decisão do TCU, foi solicitado ainda à Unidade Jurisdicionada, por meio do Ofício 43965/2021/TCU/Seproc, de 6/8/2021 (peça 24) , que apresentasse ao Tribunal informações sobre possíveis consequências práticas da implementação das determinações ou recomendações aventadas e sugestões de eventuais alternativas que porventura pudessem ser incorporadas às razões de decidir do relator do processo, Ministro Raimundo Carreiro.
8. Tendo em vista o acima exposto, a DRF/GOI apresentou suas contra-argumentações por meio da documentação colacionada ao processo acostada às peças 33 a 35, as quais serão detalhadas abaixo.
9. Promovida a oitiva quanto às alegações do representante e demais questões levantadas por esta Unidade Técnica, passa-se a analisar as respostas apresentadas, tópico a tópico, conforme transcrição/contextualização a seguir.
Exame Técnico
ITEM A:  Inabilitação da licitante Nevada Serviços Terceirizados Ltda, por meio de decisão administrativa proferida pelo Pregoeiro do Pregão Eletrônico nº 1/2021 da DRF/GOI, quanto ao fato de não ter aceitado documento que, ainda que novo, apenas revelou uma condição pré-existente da licitante, além de não justificar a inabilitação da empresa que ofertou o menor preço.
Fundamento legal ou jurisprudencial: Acórdãos 1.211/2021, 918/2014, 4063/2020 e 2873/2014, todos do Plenário, 
Manifestação da Unidade Jurisdicionada sobre os indícios de irregularidades (peça 34) :
A 'Declaração de Inexistência de Nepotismo' não foi recepcionada pelo edital como documento de 'Qualificação Técnica', motivo pelo qual não poderia ter sido tratada nos subitens: 9.7.6 e 9.7.6.1 e, em nenhum momento da sessão pública do pregão, o pregoeiro fez entender dessa forma (peça 34, p. 1) ;
A Nevada Serviços não foi inabilitada pelo motivo de não ter cumprida a exigência de 'Qualificação Técnica', diga-se de passagem, foi devidamente satisfeita pela representante (peça 34, p. 1) .
O subitem 9.7.6.1 teve como objetivo apresentar uma alternativa aos licitantes quanto a um documento substitutivo ao 'atestado de vistoria'. Esse subitem não foi criado para tratar de nepotismo, motivo pelo qual, nele, o assunto não foi mencionado. Portanto, não houve equívoco por parte desta administração como afirma o parágrafo 14 (Plausibilidade Jurídica) do Relatório (peça 34, p. 1) .
O documento, Anexo V, exigiu duas informações: 'ciência das condições do local de execução' e 'inexistência de nepotismo', mas somente a primeira nos foi apresentada que foi devidamente aceita e aprovada pelo pregoeiro. O não envio da informação faltante, não prejudicou o entendimento da 'declaração de ciência das condições do local de execução'.
As duas informações do Anexo V são de conteúdos distintos, elas não se completam, razão pela qual, se enviada a informação faltante pela representante, não poderia ser considerada complementar a uma pré-existente (peça 34, p. 2) .
A distinção das informações torna-se mais evidente ao se analisar separadas, em anexos individuais, pois, ainda assim elas permaneceriam individualmente independentes (peça 34, p. 2) .
Dessa forma, o erro cometido pela representante configura-se como substancial, prejudicando a utilização da diligência e, consequentemente, a utilização do formalismo moderado (peça 34, p. 2) .
Ademais, a aplicação da diligência neste caso concreto é complexa. Realizar uma investigação para levantar a ausência de relação familiar ou de parentesco da licitante com os membros do órgão licitante torna-se uma tarefa que demandaria bastante tempo e constrangedora (peça 34, p. 2) .
Foi disponibilizado no edital, pelo órgão licitante, um modelo do Anexo V para ser utilizado pelos licitantes. Seu conteúdo não deixa menor dúvida sobre o que se pedia (peça 34, p. 2) .
Dos 23 licitantes participantes do pregão, apenas 4 deixaram de apresentar o documento, entre eles está a Nevada Serviços, portanto, a exigência do documento pelo edital foi cristalina para 19 participantes, e não se pode cravar que, para os outros que deixaram de apresentar a declaração de inexistência de nepotismo, a causa/motivação do não envio teria sido a mesma da representante (peça 34, p. 2) .
A Nevada Serviços deveria ter utilizado o pedido de esclarecimento, dentro do prazo legal, para dirimir suas dúvidas quanto a exigência e natureza do documento, se não o fez, ou foi por desídia ou porque não existia tal dúvida (peça 34, p. 2) .
A Nevada Serviços não enviou nenhum novo anexo/documento no dia 02/07/2021, às 17h50m03, como se afirma nesta representação. Único anexo enviado por ela, após a abertura da sessão pública, foi nesse mesmo dia, às 10h e 43min para a fase de aceitação, após esse horário nada foi enviado para o pregoeiro, portanto, não adimpliu a exigência como afirma o parágrafo 20 e 26 (Plausibilidade Jurídica) do Relatório.
Análise:
10. Ao se debruçar sobre o atendimento por parte da DRF/GOI das deliberações ínsitas à Decisão do Exmo. Sr. Ministro Relator Raimundo Carreiro (peça 22) , referendado pelo Acórdão 1934/2021-TCU-Plenário, o que se pode verificar é uma perda de oportunidade de construção participativa para o cumprimento das determinações do já citado acórdão, senão vejamos:
11. Nas argumentações trazidas ao processo pelo representante da DRF/GOI, resumidas na peça 34, não foi tratado o mérito da presente representação, qual seja a indevida inabilitação da empresa Nevada Serviços Terceirizados Eirelli, concentrando-se a jurisdicionada em contra- argumentar as razões de decidir desta Corte de Contas, deixando, como acima aludido, de se promover uma construção participativa onde o problema em deslinde poderia ter sido sanado e o PE 1/2021 ter seu curso regular, senão vejamos:
12. Nos itens 1 a 5 da peça 34 (itens 'a' a 'd' supra) , a DRF/GOI esclarece a esse Tribunal que a referida declaração de inexistência de nepotismo do anexo V do PE 1/2021 (peça 2, p. 129) não é um documento de qualificação técnica, e não seria esse o motivo da inabilitação da empresa.
13. Informa que o item 9.7.6.1 identifica um documento substitutivo ao atestado de vistoria, constante do anexo V, e não trata sobre nepotismo.
14. Como bem apontado pelo Ministro-Relator (peça 22, p. 10) , o modelo Anexo V contém sim duas declarações, a de ciência das condições de execução dos serviços e a de inexistência de nepotismo.
15. No entanto, no texto do edital, ao longo de todo o item 9, que trata especificadamente da habilitação a ser feita no PE 1/2021 (peça 2, p. 17-24) , em nenhum momento é citada de forma expressa a referida declaração de nepotismo, devendo esta ser subentendida apenas quando da leitura do anexo V (peça 2, p. 129) , onde, de forma contrária ao que diz a DRF/GOI, quando da leitura do item 9.7.6.1 existe sim a citação, ainda que indireta, já que faz menção ao anexo V, à declaração de inexistência de nepotismo.
16. Como asseverou o Relator, essa foi a provável causa do erro cometido pelo licitante ao não apresentar a referida declaração. Ademais o Edital do PE 1/2021 só trata de forma detalhada tal assunto no item 4.3 (peça 2, p. 4) onde informa que é vedada a contratação de pessoa jurídica na qual haja administrador ou sócio com poder de direção, familiar de: a) detentor de cargo em comissão ou função de confiança que atue na área responsável pela demanda ou contratação; ou b) de autoridade hierarquicamente superior no âmbito do órgão contratante.
17. Todavia em nenhum momento ao longo de todo o item 4, que versa sobre a participação das licitantes no pregão (peça 2, p. 3-4) , se faz qualquer referência que venha a se perquirir que tal documento, que é totalmente razoável e lícito que se exija, venha ou não a ser motivo de inabilitação quando da sua não apresentação pelo licitante.
18. Apesar de essa questão estar mais relacionada ao próximo item da oitiva, analisado a seguir, vale ressaltar que o cerne da questão levantada por este Tribunal não é se a 'Declaração de Inexistência de Nepotismo' foi ou não recepcionada pelo edital como documento de 'Qualificação Técnica', mas a falta de clareza, no edital, de que a não apresentação desse documento resultaria na inabilitação do licitante.
19. Entre os itens 6 a 13 da peça 34 (itens 'e' a 'k' supra) , a DRF/GOI insiste em afirmar que a falta de apresentação da referida declaração pela licitante é erro substancial, não sendo possível o saneamento por meio de diligências, impedindo assim o princípio do formalismo moderado.
20. Ao fazer tal afirmação a referida unidade jurisdicionada desconsidera totalmente o entendimento desta Corte de Contas sobre o assunto, e tal inteligência foi fator determinante para que o Ministro Relator decidisse sobre o assunto, e emitisse a determinação cautelar para que fosse suspenso o andamento do Pregão Eletrônico DRF/GOI 1/2021 até que o Tribunal deliberasse sobre o mérito da matéria.
21. Em homenagem ao didatismo que foi a decisão tomada na peça 22, reproduz-se novamente o teor do Acórdão 1211/2021-TCU-Plenário, da relatoria do Ministro Walton Alencar Rodrigues, citado pelo ministro Raimundo Carreiro em suas razões de decidir, para comprovar mais uma vez que tinha sim o pregoeiro do certame em questão a competência para sanear eventuais erros ou falhas por ventura existente nas propostas/documentos, mediante decisão fundamentada, registrada em ata e que privilegiasse a aquisição mais vantajosa para a administração. Vejamos então o teor de tal acórdão, que leciona de maneira brilhante sobre o tema, e em caso bem similar ao presente, a saber:
'Admitir a juntada de documentos que apenas venham a atestar condição pré-existente à abertura da sessão pública do certame não fere os princípios da isonomia e igualdade entre as licitantes e o oposto, ou seja, a desclassificação do licitante, sem que lhe seja conferida oportunidade para sanear os seus documentos de habilitação e/ou proposta, resulta em objetivo dissociado do interesse público, com a prevalência do processo (meio) sobre o resultado almejado (fim) .
O pregoeiro, durante as fases de julgamento das propostas e/ou habilitação, deve sanear eventuais erros ou falhas que não alterem a substância das propostas, dos documentos e sua validade jurídica, mediante decisão fundamentada, registrada em ata e acessível aos licitantes, nos termos dos arts. 8º, inciso XII, alínea 'h'; 17, inciso VI; e 47 do Decreto 10.024/2019.
A vedação à inclusão de novo documento, prevista no art. 43, §3º, da Lei 8.666/1993 e no art. 64 da Nova Lei de Licitações (Lei 14.133/2021) , não alcança documento ausente, comprobatório de condição atendida pelo licitante quando apresentou sua proposta, que não foi juntado com os demais comprovantes de habilitação e/ou da proposta, por equívoco ou falha, o qual deverá ser solicitado e avaliado pelo pregoeiro.'
22. Reitera o Excelentíssimo Ministro Raimundo Carreiro em sua decisão que foi irregular a inabilitação da representante, pois ainda que restasse demonstrado que tivessem sido apresentados documentos novos, o que não se verifica no caso concreto, tal fato não poderia levar à inabilitação da licitante, conforme entendimento recente firmado mediante o acórdão supra citado.
23. Todavia, em resposta a esta Corte de Contas, que, repise-se, preconizou uma construção participativa das decisões a serem tomadas, a administração regional da Receita Federal do Brasil optou por ater-se a pormenores que em nada revelam o mérito dos questionamentos levantados pelo TCU, além de desconsiderar toda a farta jurisprudência apresentada nas peças 20 e 22 sobre o tema, entendendo talvez, de forma errônea, que as determinações emitidas pelo ilustre relator do processo na peça 22, em especial no item 21 em diante, estivessem ao alvedrio do administrador para que este seguisse ou não os entendimentos ali esposados.
24. Reforça tal tese a leitura do item 8 e seguintes da resposta da jurisdicionada (peça 34, p. 2) onde, ao arrepio do entendimento exposto pelo relator, a DRF/GOI manteve sua razão de decidir, contrariando o disposto na decisão ministerial, que foi cristalina quanto ao que deveria ser adotado, pois esses foram os exatos termos apresentados pelo relator (peça 22, p. 10-11) :
'Com a solução adotada, não se alcançou o melhor resultado para o interesse público. Ao decidir, o pregoeiro fez prevalecer o princípio da vinculação ao instrumento convocatório e deixou de aplicar os preceitos do formalismo moderado e da razoabilidade, deixando de realizar o indispensável juízo de valor sobre a natureza do documento faltante.'
25. Como já exemplificado a administração local se ateve a imperfeições técnicas que em nada alterariam o mérito proposto, caso fosse usado o princípio do formalismo moderado em suas razões de decidir, é o que se verifica entre os itens 14 e 22 da peça 34, ocasião em que a DRF/GOI informa que houve erro de interpretação quando da análise das mensagens entre o pregoeiro e o representante (peça 6, p. 1) , pois a empresa Nevada não enviou nova documentação como foi inicialmente entendido, conforme reprodução do referido diálogo:
'Pregoeiro fala: (02/07/2021 18:08:31) 
Senhoras e Senhores licitantes, informamos que a empresa NEVADA SERVIÇOS foi inabilitada
Fornecedor fala: (02/07/2021 18:06:51) 
Segue decisão recentíssima sobre o exposto.
Fornecedor fala: (02/07/2021 18:06:19) 
... comprobatório de condição atendida pelo licitante quando apresentou sua proposta, que não foi juntado com os demais comprovantes de habilitação e da proposta, por equívoco ou falha, o qual deverá ser solicitado e avaliado pelo pregoeiro.
Fornecedor fala: (02/07/2021 18:06:03) 
Acórdão 1211/2021-TCU-Plenário (Representação, Relator Ministro Walton Alencar Rodrigues) Licitação.
Habilitação de licitante. Documentação. Documento novo. Vedação. Definição. A vedação à inclusão de novo documento, prevista no art. 43, § 3º, da Lei 8.666/1993 e no art. 64 da Lei 14.133/2021 (nova Lei de Licitações) , não alcança documento ausente...
Fornecedor fala: (02/07/2021 17:58:47) 
Prezados, o arquivo foi enviado. Apenas a declaração do Nepotismo não constou por um equívoco. Entendemos ser válido o envio, visto que a proposta e todos demais documentos de habilitação se encontram legais e válidos.
Pregoeiro fala: (02/07/2021 17:55:17) 
Para NEVADA SERVICOS TERCEIRIZADOS - EIRELI - Sr. Licitante, infelizmente, não podemos aceitar. Considera -se informação nova, inédita.
Fornecedor fala: (02/07/2021 17:50:03) 
Desculpe, por um equívoco não foi enviado. Podemos enviar neste instante.
Pregoeiro fala: (02/07/2021 17:49:00) 
Para NEVADA SERVICOS TERCEIRIZADOS - EIRELI - Sr. Licitante, o seu ANEXO V do Edital está incompleto, não consta informação sobre 'INEXISTÊNCIA DE NEPOTISMO'. Pergunto: essa informação está em outro documento?
Pregoeiro fala: (02/07/2021 16:11:53) 
Senhores Licitantes, a proposta da empresa Nevada Serviços Terceirizados Eireli foi aceita, passaremos para a fase de habilitação, permaneçam conectados e atentos.'
26. Assiste razão à DRF/GOI, pois a inteligência primária das mensagens trocadas entre o pregoeiro e o fornecedor levou ao entendimento que a administração teria recebido a referida documentação e a considerado como informação nova, inédita como acima destacado.
27. Entretanto tal esclarecimento por parte da administração local só vem a corroborar o entendimento desta Corte de Contas, pois a DRF/GOI, mesmo diante do apelo da licitante afirmando que poderia enviar o documento faltante, não encaminhado, por equívoco, com o restante da documentação enviada inicialmente, inclusive com a indicação da jurisprudência do TCU que indicava essa possibilidade, não aceitou a remessa do documento por considerar tratar de documento novo, sendo, então, sob sua ótica, um erro substancial, impossível de saneamento como já anteriormente aludido pelo pregoeiro.
28. Outro ponto que merece esclarecimento à administração local é a alusão feita pelo pregoeiro sobre o instituto da diligência no item 9 da peça 34, pois parece que o entendimento e a acepção que se tem sobre o tema é que uma diligência se reveste de um grande formalismo, é complexa e demandaria bastante tempo além de ser constrangedora para a aplicação no caso concreto, descrição essa formulada pelo pregoeiro (peça 34, p. 2) .
29. Este Tribunal não sugeriu fazer uma diligência para realizar uma investigação para levantar a ausência de relação familiar ou de parentesco da licitante com os membros do órgão licitante, como colocou a Unidade Jurisdicionada. A instrução da unidade técnica e o despacho do Relator foram muito claros, no sentido de que o ato contestado foi não ter oportunizado à licitante apresentar o documento faltante. 
30. Mais uma vez percebe-se a aderência da DRF/GOI à um formalismo extremamente rígido, que não comportaria uma atuação diversa do apresentado no caso concreto, impedindo que o servidor, dentro dos limites da lei, pudesse atuar de maneira discricionária visando atingir a finalidade pública da licitação, qual seja a contratação mais vantajosa possível.
31. Tal entendimento por parte da delegacia regional não encontra escopo na legislação pátria sobre o tema ou na jurisprudência deste tribunal, conforme foi apontado nas razões de decidir do relator e apresentado na peça instrutória.
32. No caso concreto, a diligência aludida tanto pelo relator, que se traduz em um comportamento diligente, quanto a preconizada no art. 3º do Decreto 10.024/2019, que regula o Pregão Eletrônico, poderia ter sido simplesmente a abertura da possibilidade de o fornecedor encaminhar a referida declaração de ausência de nepotismo durante a sessão pública do PE 1/2021, como esta unidade anteriormente entendeu que se tivesse sido feito, pois apenas atestaria uma condição já pré-existente à abertura do pregão, evitando assim a adjudicação do objeto a uma empresa com preço superior, por descumprimento de uma regra editalícia que poderia ser facilmente suprida.
33. Em uma nova leitura das alegações, o que se percebe então é que qualquer que fosse a documentação a ser apresentada, por qualquer fornecedor, seria ela tida pela administração local como informação nova, inédita, impossível de saneamento, uma vez que nem lida seria, e isso contraria todo o teor da Decisão Ministerial da peça 22, e do determinado no Acórdão 1934/2021-TCU-Plenário, onde é elegido como uma das principais razões de decidir o formalismo moderado e a aceitação da proposta mais vantajosa para a administração pública, determinações essas que nem citadas ou analisadas foram quando da resposta da DRF/GOI à esta Corte de Contas.
34. No memorável decisum, o relator aponta que, com a solução adotada, não se alcançou o melhor resultado para o interesse público. Ao decidir, o pregoeiro fez prevalecer o princípio estrito da vinculação ao instrumento convocatório e deixou de aplicar os preceitos do formalismo moderado e da razoabilidade, deixando de realizar o indispensável juízo de valor sobre a natureza do documento faltante, pois a alegada inovação documental, tida como razão absoluta para a inabilitação da empresa, foi indevida podendo vir a gerar prejuízo para o erário, pois pode culminar na contratação da empresa com maior preço.
35. Findando a análise deste item, o que se pode verificar é que a DRF/GOI ao encaminhar suas respostas a esta Corte de Contas, desconsiderou totalmente a exposição técnico/argumentativa exposta nas peças 20 e 22, atendo-se a filigranas que em nada engradecem a proposição adotada por essa corte no sentido de se colimar, junto com a Delegacia da Receita Federal do Brasil em Goiânia, o interesse público quando das decisões emitidas que pudessem de qualquer modo impactar o andamento daquela unidade administrativa, pois é essa a essência de recente determinação do TCU sobre o tema, em especial o art. 14 da Resolução-TCU 315, de 22/4/2020, a saber:
'A unidade técnica instrutiva deve oportunizar aos destinatários das deliberações a apresentação de comentários sobre as propostas de determinação e/ou recomendação, solicitando, em prazo compatível, informações quanto às consequências práticas da implementação das medidas aventadas e eventuais alternativas.' (grifo nosso) .
36. Assim, ao manter a posição anteriormente adotada e não justificar ou contra argumentar os indícios de irregularidade levantados e seus fundamentos, especificados claramente na Decisão Ministerial da peça 22 e na instrução da Unidade Técnica, a DRF/GOI deixou de fazer uma construção a quatro mãos que culminaria em um aperfeiçoamento dos entendimentos sobre o assunto, levaria a uma melhor contratação e se prestigiaria o proposto no art. 3º da Lei 8666/93, que objetiva a seleção da proposta mais vantajosa para a administração pública.
37.  Já a respeito da suspensão do PE 1/2021 determinada por meio do despacho de peça 22, referendado pelo Acórdão 1934/2021-TCU-Plenário, embora a jurisdicionada, em nenhum momento ao longo de sua resposta à esta Corte de Contas tenha se manifestado sobre essa decisão, esta Unidade Instrutiva, em consulta ao sítio indicado no edital de referência (www.comprasgovernamentais.gov.br e http://comprasnet.gov.br/acesso.asp?url=/livre/pregao/ata0.asp) , e especial em consulta ao Portal da Transparência do Governo Federal, aba contratos (https://www.portaltransparencia.gov.br/contratos/consulta?paginacaoSimples=true&tamanhoPagina=&offset=&direcaoOrdenacao=asc&assinaturaDe=01%2F01%2F2021&assinaturaAte=15%2F09%2F2021&orgaos=UG170198&colunasSelecionadas=linkDetalhamento%2CdataAssinatura%2CdataPublicacaoDOU%2CdataInicioVigencia%2CdataFimVigencia%2CorgaoSuperior%2CorgaoEntidadeVinculada%2CunidadeGestora%2CformaContratacao%2CgrupoObjetoContratacao%2CnumeroContrato%2CnomeFornecedor%2CcpfCnpjFornecedor%2Csituacao%2CvalorContratado) , verificou que não houve a assinatura de nenhum contrato referente ao objeto em questão (peça 43) , razão pela qual se subentende que a DRF/GOI atendeu às determinações deste Tribunal.
38. Dessa forma será proposta a revogação da medida cautelar, ocasião em que será ainda determinado à DRF/GOI que anule os atos administrativos que levaram à inabilitação da empresa Nevada Serviços Terceirizados Eireli, decorrentes dos fatos acima expostos, e atos subsequentes, retornando o PE 1/2021 à fase anterior à inabilitação da representante, promovendo, a partir desse ponto, seu regular andamento.
ITEM B: Exigência de apresentação de atestado de inexistência de nepotismo, como documento de habilitação imprescindível, não exigido em local próprio do edital do certame, em especial nos itens 9.7.6 e 9.7.6.1, mas apenas nos anexos, situação essa que embora não seja ilegal, pode vir a gerar confusão entre os licitantes, além de não encontrar amparo direto na legislação base sobre o tema como justificativa para se inabilitar uma empresa
Fundamento legal ou jurisprudencial: art. 3º, caput e § 1º, inciso I, e no art. 30, incisos I a IV, e §§ 1º a 3º, da Lei 8.666/1993.
Manifestação da Unidade Jurisdicionada sobre os indícios de irregularidades:
Nos termos do art. 5º do Decreto nº 9.507, de 2018, é vedada a contratação de pessoa jurídica na qual haja administrador ou sócio com poder de direção, familiar de: a) detentor de cargo em comissão ou função de confiança que atue na área responsável pela demanda ou contratação; ou b) de autoridade hierarquicamente superior no âmbito do órgão contratante (peça 34, p. 5) ;
O Ofício Circular SEI nº 473 / 2021 / ME, de 17 de fevereiro de 2021, orienta que se cumpra a Portaria ME nº 1.144, de 03 de fevereiro de 2021 e indica a necessidade da apresentação da declaração de inexistência de nepotismo, dando ênfase ao Art. 5º, e foi esse Ofício que motivou a inclusão da exigência no edital (peça 34, p. 5-6) ;
No inciso IV, deste artigo, fica claro a obrigação de se exigir a apresentação da 'declaração de inexistência de nepotismo' nas licitações promovidas pelo Ministério da Economia (peça 34, p. 5) .
A exigência desse documento pelo edital não foi impugnada ou solicitado esclarecimentos por nenhum dos participantes da licitação, entre eles se inclui a representante Nevada (peça 34, p. 5) .
Análise
39. Às páginas 5 e 6 da peça 34, a DRF/GOI mantém sua posição acerca da imprescindibilidade da apresentação da declaração de inexistência de nepotismo para que haja a habilitação das empresas participantes do PE 1/2021.
40. Como já aludido anteriormente na peça 20, e corroborada pela decisão do Ministro Relator, em nenhum momento esta Corte de Contas teve a exigência da referida declaração como indevida ou restritiva à competição, o que se observou é que tal exigência constou como documento de habilitação para o presente pregão, pois estava 'contida', exclusivamente, no anexo V do edital, que é referenciado apenas dentro do item 9.7.6.1 do corpo do edital, e, mesmo assim, juntamente com o termo de visita técnica.
41. O anexo é um documento auxiliar que é referenciado dentro do edital. No presente caso, não consta do corpo do edital qualquer exigência da declaração de inexistência de nepotismo. Em um subitem (9.7.6.1) que trata de questão totalmente diversa e independente, conforme restou dito pela própria unidade jurisdicionada, constava a referência ao anexo V, que, por sua vez, trazia o modelo da declaração de ciência das condições de execução dos serviços, tratado no referido item 9.7.6.1, e, perdido, o modelo da declaração de inexistência de nepotismo.
42. Em suma, o corpo do edital deveria ter trazido de forma clara a exigência da declaração de inexistência de nepotismo, se reportando ao anexo, apenas, para trazer o modelo, ou seja, a forma dessa declaração.
43. Todavia, em que pese a falta de clareza quanto a essa exigência no edital, entende-se que não há necessidade de anulação do certame e refazimento do edital, já que essa falha é sanável, considerando o entendimento deste Tribunal acima exposto, de que a falta de envio dessa declaração junto com a proposta e demais documentos de habilitação pode ser sanada por diligência.
44. Portanto, quanto a essa irregularidade, é suficiente dar ciência à DRF/GOI, para que evite a sua reincidência.
Manifestação da Unidade Jurisdicionada sobre a construção participativa de deliberações:
45. Embora devidamente cientificada por meio do Ofício 43965/2021/TCU/Seproc, de 6/8/2021 (peça 24) , que tratava da construção participativa das decisões a serem tomadas, e possíveis ações corretivas que podem surgir quando da decisão do TCU, não houve nenhuma menção da jurisdicionada sobre o tema, quer seja visando corrigir os indícios das irregularidades verificadas ou ainda quanto aos impactos das possíveis medidas a serem adotadas, inexistindo também qualquer manifestação por parte do Superintendente da DRF/GOI sobre os fatos abordados nos itens 'a' e 'b' supracitados relativos a essa construção participativa.
46. Apesar das irregularidades constatadas, não se vislumbra má-fé na conduta dos agentes públicos envolvidos, além do que parte da jurisprudência do TCU, em especial o Acórdão 1211/2021-TCU-Plenário, é muito recente. Portanto, não se mostra cabível a aplicação de penalidades. 
47. Diante do exposto, será proposta a revogação da medida cautelar adotada, com a determinação para que a Delegacia da Receita Federal do Brasil em Goiânia anule os atos administrativos que levaram à inabilitação da representante e atos subsequentes, devendo o PE 1/2021 retornar à fase anterior à essa inabilitação, promovendo a partir desse ponto, seu regular andamento, além de ciência na forma proposta acima.
Proposta de Encaminhamento
48. Em virtude do exposto, propõe-se:
48.1. conhecer da representação, satisfeitos os requisitos de admissibilidade constantes no art. 113, § 1º, da Lei 8.666/1993, c/c o art. 237, inciso VII e parágrafo único, do Regimento Interno/TCU, e no art. 103, § 1º, da Resolução - TCU 259/2014;
48.2. no mérito, considerar a presente representação procedente;
48.3.  revogar a medida cautelar adotada;
48.4. determinar à Delegacia da Receita Federal em Goiânia, com fundamento no art. 4º, inciso I da Resolução - TCU 315/2020, que, no prazo de 15 dias, adote providências quanto aos itens abaixo, e informe ao TCU os encaminhamentos realizados:
 a) anule os atos administrativos que levaram à inabilitação da empresa Nevada Serviços Terceirizados Eireli e atos subsequentes, devendo o Pregão Eletrônico 1/2021 retornar à fase anterior à essa inabilitação, promovendo-se, a partir desse ponto, seu regular andamento, oportunizando, por meio de diligência, que a referida licitante envie a Declaração de Inexistência de Nepotismo, cujo modelo consta do Anexo V do Edital, uma vez que o ato cometido pela Delegacia da Receita Federal do Brasil em Goiânia contrariou diversos dispositivos legais e jurisprudenciais, entre eles os Acórdãos 1.211/2021, 918/2014, 4063/2020 e 2873/2014, todos do Plenário, e art. 3º, caput, da Lei 8.666/1993, considerando que, ainda que o documento seja novo, revela condição pré-existente da licitante. 
48.5 dar ciência à Delegacia da Receita Federal do Brasil em Goiânia, com fundamento no art. 9º, inciso I, da Resolução - TCU 315/2020, sobre as seguintes impropriedades/falhas, identificadas no Pregão Eletrônico 1/2021, para que sejam adotadas medidas internas com vistas à prevenção de outras ocorrências semelhantes:
 a) falta de clareza quanto à exigência da declaração de inexistência de nepotismo para habilitação da licitante, na medida em que não constou do corpo do edital a exigência em questão, que só foi referenciada no anexo V do edital, que, por sua vez, só foi referenciado no item 9.7.6.1 do edital, que tratou de questão totalmente diversa e independente, não fazendo qualquer menção à declaração de inexistência de nepotismo, em afronta ao art. 14, III e IV, do Decreto 10.024/2019;
48.6. informar à Delegacia da Receita Federal do Brasil em Goiânia e ao representante do acórdão que vier a ser proferido, destacando que o relatório e o voto que fundamentam a deliberação ora encaminhada podem ser acessados por meio do endereço eletrônico www.tcu.gov.br/acordaos;
48.7. arquivar os presentes autos, nos termos do art. 169, III, do Regimento Interno/TCU, sem prejuízo de que a Selog monitore a determinação supra."
É o relatório.

Kelly Carioca Tondinelli (57471/OAB-PR) e outros, representando Nevada Serviços Terceirizados - Eireli.

Não atuou

REPRESENTAÇÃO. PEDIDO DE CONCESSÃO DE MEDIDA CAUTELAR. PREGÃO ELETRÔNICO. SERVIÇOS DE LIMPEZA E CONSERVAÇÃO PREDIAL. CONCLUSÃO, EM EXAME EM COGNIÇÃO SUMÁRIA, PELA PRESENÇA DOS REQUISITOS PARA A CONCESSÃO DA CAUTELAR. LICITAÇÃO HOMOLOGADA. CONTRATO NA IMINÊNCIA DE SER CELEBRADO. INABILITAÇÃO INDEVIDA. FALTA DE CLAREZA NAS REGRAS DO EDITAL. REJEIÇÃO, PELO PREGOEIRO, DA APRESENTAÇÃO, DURANTE A SESSÃO PÚBLICA, DE DOCUMENTO DE HABILITAÇÃO FALTANTE (DECLARAÇÃO SOBRE CONDIÇÃO PRÉ-EXISTENTE DE AUSÊNCIA DE NEPOTISMO). AFRONTA À RAZOABILIDADE. FORMALISMO EXCESSIVO. DECISÃO DE INABILITAR CONTRÁRIA AO ATENDIMENTO PLENO DO INTERESSE PÚBLICO. CONCESSÃO DE CAUTELAR PARA A SUSPENSÃO DO ANDAMENTO DO PREGÃO ELETRÔNICO. OITIVA. REFERENDO. CIÊNCIA. MANIFESTAÇÃO DO ÓRGÃO. REPRESENTAÇÃO PROCEDENTE. DETERMINAÇÃO PARA A ANULAÇÃO DO ATO QUE INABILITOU A REPRESENTANTE, BEM COMO DOS ATOS QUE O SUCEDERAM. CIÊNCIA.

REPRESENTAÇÃO (REPR)

Secretaria de Controle Externo de Aquisições Logísticas (Selog)

Este processo trata de representação, com pedido de adoção de medida cautelar, apresentada pela empresa Nevada Serviços Terceirizados - Eireli, referente a ocorrências no Pregão Eletrônico 1/2021, promovido pela Delegacia da Receita Federal do Brasil em Goiânia/GO (DRF/GOI) , tendo por objeto a "contratação de pessoa jurídica, com dedicação exclusiva de mão de obra, para a prestação de serviços continuados de limpeza e conservação, com fornecimento de materiais de limpeza inclusive papel toalha, papel higiênico, sabonete líquido", com valor homologado de R$ 2.200.193,78 (peça 17) .
2. Em Decisão de 6/8/2021 (peça 22) , concedi a cautelar requerida, para a suspensão do andamento da licitação. Determinei também a realização de oitiva da jurisdicionada. Essa deliberação foi ratificada por meio do Acórdão 1934/2021-TCU-Plenário, de minha relatoria.
3. Após manifestação da DRF/GOI (peças 33 a 35) , a Selog elaborou instrução (peça 44) , transcrita parcialmente a seguir, ratificada pelo diretor da unidade, em que propõe revogar a cautelar, determinar a adoção de providências para a anulação dos atos referentes à inabilitação da representante e dar ciência sobre irregularidades.
4. Manifesto, desde já, minha concordância com a proposta da Selog. Aos fundamentos que passo a apresentar, acrescento a análise da unidade técnica.
***
5. Considero necessário iniciar apresentando uma breve síntese do caso, que já consta da minha decisão inicial.
6. No curso do pregão, a proposta da ora representante, Nevada Serviços Terceirizados, havia sido aceita, conforme as mensagens da Sessão Pública (peça 6) . Avançando para a fase de habilitação, o pregoeiro informou que o documento a que se referia o Anexo V do edital estaria incompleto, pois não constava a declaração sobre inexistência de nepotismo.
7. Nota-se, no edital, que o modelo do Anexo V (peça 2, p. 129) contém duas declarações, a de ciência das condições de execução dos serviços e a de inexistência de nepotismo. No entanto, o texto do edital não menciona a declaração alusiva ao nepotismo. Embora o item 4.3 (que integra o campo "Da Participação no Pregão") trate dessa questão, não há indicação alguma no instrumento convocatório de que a ausência da declaração do Anexo V resultaria na inabilitação da participante. 
8. Na decisão original, ficou registrado que, poucos minutos depois, o documento completo teria sido enviado. Todavia, como esclareceu a DRF/GOI, o pregoeiro, na realidade, apenas comunicou à participante que esse documento não seria aceito se fosse apresentado, por ser entendido como "informação nova, inédita" (peça 6, p. 1) . Houve então a inabilitação.
9. Em acolhimento à proposta da Selog, entendi que, com a solução adotada, não se alcançou o melhor resultado para o interesse público, pois, ao decidir pela inabilitação, o pregoeiro fez prevalecer o princípio da vinculação ao instrumento convocatório, mas deixou de aplicar os preceitos do formalismo moderado e da razoabilidade, deixando de realizar o indispensável juízo de valor sobre a natureza do documento faltante.
10. A respeito da declaração de inexistência de nepotismo, concluí que, em que pese a importância do tema, bem como da constatação de que há vedação dessa prática no Decreto 7.203/2010 e na Portaria do Ministério da Economia 1.144/2021, a legislação aplicável ao caso em apreço não o indica como um documento necessário para a habilitação para que se contrate com a Administração.
11. Outra constatação que reputei relevante foi que essa declaração da inexistência da nepotismo referese (desde que fidedigna) a uma situação que já existia quando da abertura da sessão pública do pregão. E que aceitar documento dessa natureza e nessas condições não fere os princípios da isonomia entre as licitantes, conforme restou decidido por este Tribunal por meio do Acórdão 1211/2021-TCU-Plenário, relator Ministro Walton Alencar Rodrigues, que considerou ainda que atende o interesse público o ato que possibilita que o participante saneie seus documentos de habilitação.
12. Enfim, manifestei meu entendimento no sentido de que o objetivo principal do procedimento licitatório é a obtenção da melhor proposta para a Administração e que, para isso, me parece claro que apenas a ausência de declaração de inexistência de nepotismo - que, aliás, poderia ser prontamente providenciada logo após a decisão de inabilitação - é insuficiente para concluir que a empresa que tinha, até então, a melhor proposta deveria ser impossibilitada de prosseguir no certame. 
***
13. Quanto à resposta à oitiva, como bem ressalta a Selog, a DRF/GOI, em linhas gerais, traz argumentos em defesa das decisões adotadas pelo pregoeiro e do formato do edital. Sobre a discussão central do processo, mantém seu entendimento de que a falta da declaração de inexistência de nepotismo foi falta substancial, não sendo cabível, assim, franquear ao participante a possibilidade de saneá-la.
14. Antes de comentar alguns pontos específicos da manifestação da jurisdicionada, esclareço, desde já, que não foi aduzido elemento que pudesse alterar minha posição, cujo cerne é o entendimento de que os procedimentos adotados não atenderam o interesse público, pois o formalismo excessivo impediu que se obtivesse a condição mais vantajosa para a Administração. 
15. Repito que simplesmente não há argumento algum contrário a essa conclusão, mas somente a reiteração de que as formalidades normativas foram estritamente obedecidas. Os esclarecimentos da DRF/GOI permitem apenas que se compreenda melhor os fatos; porém, sequer tentam modificar o juízo principal emitido por este Tribunal.
***
16. Sobre a "Declaração de Inexistência de Nepotismo" do Anexo V, a jurisdicionada afirma que ela não consta no edital como documento de qualificação técnica e, por isso, não integra os subitens 9.7.6 e 9.7.6.1. Acrescenta que o nepotismo foi tratado em local próprio, no subitem 4.3. 
17. Contudo, como bem mostra a Selog, no referido item 4 do edital ("Da Participação no Pregão") , não consta que a inexistência da declaração seria motivo de inabilitação, tampouco é mencionado o Anexo V. Portanto, continuo considerando ser possível que essa falta da clareza e a incoerência entre o corpo do edital e um de seus anexos tenha sido o motivo do equívoco da representante e de outros participantes (quatro deixaram de apresentar essa declaração) . 
18. A esse respeito, o mais relevante é constatar que, ainda que se admitisse a inexistência dessas incongruências no edital, isso não afastaria a irregularidade apontada, que foi, repito, ter considerado erro insanável a ausência da declaração, o que ocorreu no andamento da sessão do pregão e independe de possíveis falhas no instrumento convocatório. Em outras palavras, mesmo que o edital estivesse impecável, o excesso de rigor teria ocorrido e impedido que um equívoco de menor importância fosse corrigido.
19. Outra questão fundamental para a presente análise é o entendimento equivocado que a DRF/GOI tem sobre o que seria a diligência no caso em exame, como mostra esse trecho da resposta à oitiva (peça 34, p. 2) :
"Ademais, a aplicação da diligência neste caso concreto é complexa. Realizar uma investigação para levantar a ausência de relação familiar ou de parentesco da licitante com os membros do órgão licitante torna - se uma tarefa que demandaria bastante tempo e constrangedora."
20. Na realidade, o que a jurisprudência do TCU estabelece é, em resumo, a possibilidade de sanear a documentação de habilitação, com a apresentação de elementos que apenas reflitam condição pré-existente e que, por óbvio, não alterem a essência da proposta. No caso do nepotismo, não se trata da realização de procedimento para averiguar se o participante cumpre esse requisito, mas somente permitir que ele corrija sua falta de não ter incluído oportunamente a declaração sobre esse fato. Conforme reiterei diversas vezes, é uma exceção baseada nos princípios do formalismo moderado e da busca da condição mais vantajosa para a Administração - releva-se uma formalidade que não era essencial, com o objetivo de que o contrato seja economicamente mais favorável.
***
21. Acerca das alegações da DRF/GOI relativas à adequação da exigência de apresentação da declaração de inexistência de nepotismo como condição para a habilitação das participantes, a Selog bem explica que este Tribunal não se manifestou de forma contrária a esse procedimento. 
22. A propósito, não considero excessiva ou inadequada a exigência de envio da aludida declaração como condição para a habilitação, o que, a meu ver, fundamenta-se sobretudo nos princípios da impessoalidade e moralidade. 
23. Entretanto, em razão da falta de clareza quanto à esse requisito no edital, acolho a proposta da unidade técnica de dar ciência à jurisdicionada a respeito da falha, para que ela não ocorra em futuros certames.
***
24. Diante do exposto, acolho a proposta da Selog de considerar a representação procedente e determinar à DRF/GOI que adote as providências necessárias para a anulação dos atos que levaram à inabilitação da empresa Nevada Serviços Terceirizados Eireli e atos subsequentes, devendo o Pregão Eletrônico 1/2021 retornar à fase anterior à essa inabilitação.
Assim sendo, voto por que seja aprovado acórdão que ora submeto a este Colegiado.
TCU, Sala das Sessões Ministro Luciano Brandão Alves de Souza, em 20 de outubro de 2021.
RAIMUNDO CARREIRO 
Relator